【裁判字號】    91,訴,336
【裁判日期】    920312
【裁判案由】    勞保
【裁判全文】
臺北高等行政法院判決                              九十一年度訴字第三三六號
                              .
    原      告  甲○○
    被      告  勞工保險局
    代  表  人  廖碧英總經理.
    訴訟代理人  乙○○
                丙○○
右當事人間因勞保事件，原告不服行政院勞工委員會中華民國九十年十一月二十三日
台九十勞訴字第○○○五八七八號訴願決定，提起行政訴訟，本院判決如左：
    主  文
原告之訴駁回。
訴訟費用由原告負擔。
    事  實
一、事實概要：被繼承人郭振益，前以台南市區漁會為投保單位參加勞工保險（下稱
    勞保），因罹患肝硬化併難治性腹水、肝惡性腫瘤，經國立成功大學醫學院附設
    醫院於民國八十九年六月十八日審定成殘，上開漁會乃於同年月十九日填申請書
    為郭振益辦理請領保險給付手續，被告於同年月二十日收受該申請書。案經被告
    審查，以郭振益所患治療僅月餘，症狀應未固定，不符勞工保險條例第五十三條
    規定，乃於八十九年七月六日以保給簡字第三一○二五三四五號函（下稱原處分
    ）否准所請殘廢給付。因郭振益於八十九年六月十九日死亡，其配偶即原告不服
    ，向勞工保險監理委員會申請審議，經該會於八十九年十二月二十二日以八九保
    監審字第四六○五號審定書審議駁回，原告仍不服，提起訴願，經行政院勞工委
    員會訴願決定駁回，遂提起本件行政訴訟。
二、兩造聲明：
  (一)原告經合法通知未到庭，依其起訴狀記載聲明：
    1.訴願決定、爭議審定及原處分均撤銷。
    2.被告作成給付原告新台幣（下同）五十五萬元之行政處分。
  (二)被告聲明：如主文所示。
三、兩造之爭點：
    系爭殘廢給付申請之提出究係在被保險人郭振益生前或死後？如為後者，該請領
    殘廢給付之權利得否為繼承之標的？
  (一)原告主張之理由：
    1.按勞工保險條例第五十三條規定被保險人因普通傷病治療終止後，如身體遺存
      障害，適合殘廢給付標準表規定之項目，並經保險人自設或特約醫院診斷永久
      殘廢者，得按其平均月投保薪資，依同表規定之殘廢等級給付標準，一次請領
      殘廢補助費。另同條例施行細則第七十八條規定請領殘廢給付者，以全民健康
      保險特約醫院或診所診斷為永久殘廢或永不能復原之當日為得請領之日。同施
      行細則第八十一條規定被保險人身體殘廢不能從事工作，依勞工保險殘廢給付
      標準表申請殘廢給付後死亡，其受益人得擇領死亡給付或殘廢給付。綜上，被
      保險人應合法請領此項殘廢給付，但因死亡給付之請領金額只有二十四萬七千
      五百元，殘廢給付金額為五十五萬元，因而被告舉輕避重不依法理賠。
    2.另成大醫院於八十九年六月十八日已經認定被繼承人郭振益為殘廢且永久不能
      復原，當日剛好是星期日郵局及行政機關都休息應無法投遞。行政程序法第九
      、三十六、四十三條「應對當事人有利及不利之情形一律注意」的規定，被告
      處處違法，斑斑可稽。
    3.綜上所述被保險人申請殘廢給付應屬合法，被告已明顯違反勞工保險條例、施
      行細則及行政程序法，綜此請依勞工保險條例第五十三條、施行細則第七十八
      、八十一條規定撤銷被告機關之原處分，並判准被告依法核付。
  (二)被告主張之理由：
    1.按「人之權利能力，始於出生，終於死亡。」「被保險人死亡前請領殘廢給付
      或老年給付，經保險人審定應給付者，其給付得由被保險人之當序受領遺屬津
      貼人承領。但無第六十五條所定之遺屬者，按被保險人平均月投保薪資給與負
      責埋葬人十個月喪葬津貼。」「被保險人因普通傷害或罹患普通疾病，經治療
      終止後，如身體遺存障害，適合殘廢給付標準表規定之項目，並經保險人自設
      或特約醫院診斷為永久殘廢者，得按其平均月投保薪資，依同表規定之殘廢等
      級及給付標準，一次請領殘廢補助費‧‧‧。被保險人領取普通傷病給付期滿
      ，或其所患普通傷病經治療一年以上尚未痊癒，如身體遺存障害，適合殘廢給
      付標準表規定之項目，並經保險人自設或特約醫院診斷為永不能復原者，得比
      照前項規定辦理。」分別為民法第六條及勞工保險條例第二十一條第一項、第
      五十三條所明定。又「被保險人身體殘廢不能從事工作，依勞工保險殘廢給付
      標準表申請殘廢給付後死亡，其受益人得擇領死亡給付或殘廢給付」亦為同條
      例施行細則第八十一條所明定。本件被保險人郭振益因肝硬化併難治性腹水、
      肝惡性腫瘤，於八十九年六月二十日（申請書件寄達被告日期）申請普通疾病
      殘廢給付，並檢附成大醫院八十九年六月十八日出具同日治療終止審定成殘之
      勞工保險殘廢診斷書，其上載略以原告肝門靜脈栓塞併難治性腹水，生活須人
      協助，無法從事工作，日常生活須部份協助。案經被告審查，以郭振益所患傷
      病自八十九年五月十一日治療至八十九年六月十八日，僅治療一個月餘，依醫
      理見解所患治療未滿一年，症狀應尚未固定，而為不予殘廢給付之核定，原告
      不服迭提爭議審議及訴願均經駁回。
    2.原告主張成大醫院於八十九年六月十八日已經診斷郭振益為永久殘廢且永不能
      復原，其得依勞工保險條例施行細則第八十一條規定擇領死亡給付或殘廢給付
      ，被告舉輕避重不依法理賠云云，惟查勞工保險殘廢給付係為保障被保險人因
      殘廢導致全部或部分永久性失能，肇致收入中斷或減少時，給與經濟生活之補
      償，乃為被保險人專屬之權利，應以被保險人本人為權利主體，如被保險人生
      前既未提出申請，其死亡後權利能力已不存在，自不得再由被保險人以外之第
      三人申請，此觀之首揭勞工保險條例第二十一條第一項之規定自明。復查本件
      郭振益已於八十九年六月十九日死亡，而本件殘廢給付申請之時點為八十九年
      六月二十日，為郭振益死亡之後，保險效力已告終止，尚難謂所請殘廢給付符
      合規定。
    3.殘廢給付須在死亡前才能給付，依法理殘廢給付為被保險人專屬之權利，本件
      之申請是在被保險人死亡日（八十九年六月十九日），同年月之次日才收到。
    理  由
一、本件原告經受合法通知，未於言詞辯論期日到場，核無行政訴訟法第二百十八條
    準用民事訴訟法第三百八十六條各款所列情形，爰併準用民事訴訟法第三百八十
    五條第一項前段規定，依被告之聲請，由其一造辯論而為判決。
二、原告起訴主張：原告之配偶郭振益前以台南市區漁會為投保單位參加勞保，於八
    十九年六月十八日經成大醫院審定成殘，於同年月十九日請上開漁會辦理請領殘
    廢給付手續，詎原處分以郭振益所患治療僅月餘，症狀應未固定，不符勞工保險
    條例第五十三條規定否准之，訴願決定又以郭振益無權利能力為由駁回原告之訴
    願，於法有違云云。
三、被告則以：被告係於八十九年六月二十日始收到投保單位轉來之殘廢給付申請，
    惟查郭振益於八十九年六月十九日即已死亡，喪失權利能力，而該請領殘廢給付
    之權利又為一身專屬之權利，不得繼承，故郭振益之申請於法不合；況郭振益所
    患治療僅月餘，症狀應未固定，請領殘廢給付，於法亦有不合等語置辯。
四、本件兩造不爭之原告係郭振益之配偶，郭振益前以台南市區漁會為投保單位參加
    勞保，於八十九年六月十八日經成大醫院審定成殘，旋於同年月十九日死亡，被
    告係於同年月二十日收到申請書等情，並有勞工保險給付申請書、勞工保險殘廢
    診斷書附於原處分卷可稽，且有台南市安南區衛生所死亡證明書附於訴願卷內可
    按，自堪信為真實。茲有爭執者，首在於上開殘廢給付申請之提出究係在被保險
    人郭振益生前或死後？如為後者，該請領殘廢給付之權利得否為繼承之標的？
五、經查：
  (一)依台南市安南區衛生所死亡證明書所載，郭振益之死亡時間為八十九年六月十九
    日上午一時三十分，再依勞工保險給付申請書填載之申請日期為同日，並經投保
    單位之負責人於「投保單位證明欄」上蓋章以證明申請書上所填各項經查明屬實
    ，且前一日即同年月十八日係星期日，原告自承無法投郵以觀，再參照原告訴願
    訴願書第一頁背面第七行自承「於八十九年六月十九日提出殘廢給付請領」（訴
    願書附訴願卷可稽），該申請書之發出不可能早於八十九年六月十九日該投保單
    位辦公時間以前，而於彼時郭振益至少已死亡數小時以上，更何況被告係在翌日
    始收到該申請書，是被告抗辯該申請書於郭振益死後始提出，為可信。
  (二)按「繼承，因被繼承人死亡而開始。」「繼承人自繼承開始時，除本法另有規定
    外，承受被繼承人財產上之一切權利義務。但權利義務專屬於被繼承人本身者，
    不在此限。」民法第一千一百四十七條及第一千一百四十八條分別定有明文。是
    本件應續予審究者，係請領殘廢給付之權利是否專屬於被繼承人本身，而不得為
    繼承之標的？就此勞工保險條例未有直接之明文，惟觀諸該條例第二十一條第一
    項「被保險人死亡前請領殘廢給付或老年給付，經保險人審定應給付者，其給付
    得由被保險人之當序受領遺屬津貼人承領。但無第六十五條所定之遺屬者，按被
    保險人平均月投保薪資給與負責埋葬人十個月喪葬津貼。」以觀，應認為勞保被
    保險人關於殘廢給付之請求權專屬於被保險人即被繼承人本身，且被保險人於未
    向主管機關提出申請前，尚未變為金錢債權，應不能為繼承之標的。
  (三)原告主張依勞工保險條例施行細則第八十一條「被保險人身體殘廢不能從事工作
    ，依勞工保險殘廢給付標準表申請殘廢給付後死亡，其受益人得擇領死亡給付或
    殘廢給付」之規定而為請求，然查上開規定明文以「申請殘廢給付後死亡」為要
    件，本件被保險人於申請殘廢給付前死亡，既如前述，則原告尚不得執此規定以
    為有利之依據。
六、綜上所述，原告之主張均無可採，原處分未以被保險人於系爭申請前已死亡，且
    系爭權利不得為繼承之標的為由，於程序上駁回該申請，雖有不當，然其否准系
    爭申請之結論，則與程序上駁回之效果並無二致，又爭議審定及訴願決定雖維持
    原處分，惟均就程序上事由糾正之，亦無不合。原告起訴請求撤銷原處分、爭議
    審定及訴願決定及判命被告應作成給付原告五十五萬元之行政處分，為無理由，
    應予駁回。
據上論結，本件原告之訴為無理由，爰依行政訴訟法第九十八條第三項前段、第二百
十八條、民事訴訟法第三百八十五條第一項前段，判決如主文。
中    華    民    國    九十二      年      三        月      十二      日
                 臺 北 高 等 行 政 法 院   第 一 庭
                                審 判 長 法  官  王  立  杰
                                         法  官  黃  本  仁
                                         法  官  王  碧  芳
右為正本係照原本做成。
如不服本判決，應於送達後二十日內，向本院提出上訴狀並表明上訴理由，如於本判
決宣示後送達前提起上訴者，應於判決送達後二十日內補提上訴理由書（須按他造人
數附繕本）。
中      華      民      國    九十二    年      三      月     十二     日
                                        法院書記官 鄭聚恩


司法院資訊處製作；財團法人民間司法改革基金會備份。
